【裁判字號】    92,訴,744
【裁判日期】    950124
【裁判案由】    違反貪污治罪條例
【裁判全文】
臺灣臺南地方法院刑事判決               92年度訴字第744號
公  訴  人  臺灣台南地方法院檢察署檢察官
被      告  子○○
            巳○○
            卯○○
共      同
選任辯護人  張仁懷律師
被      告  酉○○
指定辯護人  本院公設辯護人  己○○
上列被告等因違反貪污治罪條例案件，經檢察官提起公訴（92年
度偵字第3636號、第5391號），本院判決如下：
    主  文
子○○共同依據法令從事公務之人員，利用職務上之機會，詐取
財物，處有期徒刑年柒月，褫奪公權年。犯罪所得新臺幣壹
拾萬元應予追繳，並發還被害人臺南縣永康市公所，如全部或一
部無法追繳時，應以其財產抵償之。
巳○○、酉○○共同非依據法令從事公務之人員，與依據法令從
事公務之人員，利用職務上之機會，詐取財物，各處有期徒刑
年柒月，均褫奪公權年。犯罪所得新臺幣壹拾萬元均應予追繳
，並發還被害人臺南縣永康市公所，如全部或一部無法追繳時，
均應以其財產抵償之。
卯○○公訴不受理。
    事  實
一、子○○係臺南縣永康市成功里里長，平時受市長之指揮監督
    ，辦理里內公務及上級交辦事項，為依據法令從事公務之人
    員。卯○○（業已於民國九十四年二月九日死亡，另為公訴
    不受理）、巳○○及酉○○等三人則分別係成功里成功社區
    發展協會理事長、總幹事及環保義工隊隊長。子○○因其職
    務上得以里辦公處名義申請補助款，而於九十年五月十八日
    透過臺南縣永康市公所向臺南縣政府環境保護局申請「加強
    街道揚塵洗掃計畫」經費補助，經臺南縣政府環境保護局於
    九十年六月十一日同意補助新臺幣（下同）十萬元並撥款由
    永康市公所納入預算後，因成功里里辦公處及成功社區發展
    協會經費短絀，子○○竟與卯○○、巳○○、酉○○於九十
    年六月間，共同基於意圖為成功里里辦公處及社區發展協會
    不法所有之犯意聯絡，利用子○○其職務上得依前開「加強
    街道揚塵洗掃計畫」檢具相關憑證實報實銷請領補助款之機
    會，均明知成功里里辦公處從未僱用申○○○、亥○○○、
    庚○○、丁○○、壬○○、乙○○○、午○○、寅○○○、
    戊○○、丙○○、辛○○、戌○○○、癸○○、甲○○○、
    辰○○等十五位成功社區發展協會環保義工隊隊員及丑○○
    為臨時單工打掃街道，竟共同基於明知不實之事項而使公務
    員登載於職務上所掌公文書及偽造私文書之犯意聯絡，利用
    前開環保義工隊隊員及丑○○有在某些時段義務打掃該里環
    境之機會，故意隱匿需以義工隊成員名義充作臨時僱工向永
    康市公所申請辦理「加強街道揚塵洗掃計畫」環境清潔整頓
    工作之臨時單工工資，由子○○、卯○○指示巳○○以義工
    隊成員名義報領工資，再由巳○○指示酉○○向申○○○、
    亥○○○、庚○○、丁○○、壬○○、乙○○○、午○○、
    寅○○○、戊○○、丙○○、辛○○、戌○○○、癸○○、
    甲○○○等人佯稱要發放物品、購買清潔用品或替社區發展
    協會申請經費為由云云，利用申○○○、亥○○○、庚○○
    、丁○○、壬○○、乙○○○、午○○、寅○○○、戊○○
    、丙○○、辛○○、戌○○○、癸○○、甲○○○等人不識
    字或未及細看內容之機會，由渠等加蓋個人印章在以上開人
    等之名義，經酉○○所偽造已填載工數、單價，金額之不實
    臨時單工工資收據上，致事後永康市公所乃據此核發扣繳憑
    單於申○○○、亥○○○、庚○○、丁○○、壬○○、乙○○○、午○○、寅○○○、戊○○、丙○○、辛○○、戌○○○、癸○○、甲○○○，而使渠等有受追繳稅捐之危險，
    而足生損害。另酉○○亦列名為臨時單工報領工資，每人工
    資四千元，共十五人總計六萬元，酉○○並製作日期不實之
    工人點檢簿（即七月一日、七日、十四日、二十一日、二十
    八日由酉○○、申○○○、亥○○○、庚○○、丁○○；八
    月四日、十一日、十八日、二十五日、三十一日由壬○○、
    乙○○○、午○○、寅○○○、戊○○；九月一日、八日、
    十五日、二十二日、二十九日由丙○○、辛○○、戌○○○
    、癸○○、甲○○○從事街道揚塵洗掃清潔整理），連同臨
    時單工工資收據交予巳○○，經巳○○交由卯○○審查認可
    後轉交子○○。因尚缺二位臨時單工名額無法足額報銷，子
    ○○在徵得辰○○（子○○女婿）、丑○○（子○○配偶）
    同意後，亦將其二人名義填載入上開不實之臨時單工工資收
    據（每人工資四千元並加蓋印章，連同前開十五人總計六萬
    八千元）及工人點檢簿內（即九月一日、八日、十五日、二
    十二日、二十九日該欄項），並連同其本人及巳○○提供非
    因本計畫僱工打掃街道所支出之購買打掃工具收據共計一萬
    三千元及飲料、便當收據共計一萬九千五百元，由子○○於
    九十年十一月間，以上開不實之臨時單工工資收據、工人點
    檢簿、購買打掃工具收據及飲料、便當收據、動支請示單及
    執行成果照片等，持向永康市公所請領上開臺南縣政府環境
    保護局已撥入該市公所之預算補助款十萬元，致使永康市公
    所誤認於上開時間確有申○○○、亥○○○、庚○○、丁○○、壬○○、乙○○○、午○○、寅○○○、戊○○、丙○○、辛○○、戌○○○、癸○○、甲○○○、辰○○、丑○○、酉○○等人確有於上開時日從事「加強街道揚塵洗掃計
    畫」環境清潔整頓工作，而陷於錯誤，經市公所承辦職員依
    上開憑證核銷並登載於職務上所掌之支出傳票後，於九十年
    十二月十一日如數撥付款項十萬元。迨子○○取得上開款項
    後，除將二萬元留用充當里辦公處之經費外，餘八萬元於九
    十年十二月十二日交予巳○○供社區發展協會使用。
二、案經法務部調查局臺南縣調查站移送暨臺灣臺南地方法院檢
    察署檢察官就卯○○部分自動檢舉偵查起訴。
    理  由
壹、有罪部分：
甲、證據能力部分：
一、按被告以外之人於偵查中向檢察官所為之陳述，除顯有不可
    信之情況者外，得為證據；被告以外之人於檢察事務官、司
    法警察官或司法警察調查所為之陳述，與審判中不符，其先
    前之陳述有較可信之特別情況，且為證明犯罪事實之存在所
    必要者，得為證據，刑事訴訟法第一百五十九條之一第二項
    、第一百五十九條之二分別定有明文。
二、又被告以外之人於審判中有傳喚不到之情形者，其於檢察事
    務官、司法警察官或司法警察調查中所為之陳述，經證明具
    有可信之特別情況，且為證明犯罪事實之存否所必要者，得
    為證據，刑事訴訟法第一百五十九條之三第三款亦規定甚明
    。
三、查證人亥○○○、庚○○、丁○○、壬○○、乙○○○、午
    ○○、戊○○、丙○○、戌○○○、癸○○、甲○○○於本
    院審理時之證述，其對是否有在工人點檢簿上所載期日打掃
    等情之陳述，核與其等分別於調查局調查時或偵查中向檢察
    官所為之證述，並不相符，然本院審酌其等於偵查中向檢察
    官所為之陳述，並無有何顯不可信之情況存在，另彼等在調
    查局調查時所為之陳述與審理時之時間相較距案發時點較近
    ，記憶上當較為清晰，且彼此間來不及相互勾串，並與被告
    酉○○於調查局調查時及本院審理時之陳述相符，有較可信
    之特別情況，且為證明犯罪事實之存在所必要，依刑事訴訟
    法第一百五十九條之一第二項及第一百五十九條之二規定，
    認為證人亥○○○、庚○○、丁○○、壬○○、乙○○○、
    午○○、戊○○、丙○○、戌○○○、癸○○、甲○○○於
    調查局調查時及偵查中向檢察官所為之陳述，均應有證據能
    力。
四、另證人申○○○、寅○○○、辛○○於本院審理時經傳喚不
    到，惟其等對是否有在工人點檢簿上所載期日打掃及是否知
    悉在臨時單工工資收據上蓋章是要以其名義報領工資等情，
    業於調查局調查時及檢察官偵查時已為陳述，本院審酌其等
    於偵查中向檢察官所為之陳述，並無有何顯不可信之情況存
    在，另彼等在調查局調查時所為之陳述與審理時之時間相較
    距案發時點較近，記憶上當較為清晰，彼此間來不及相互勾
    串，且與證人亥○○○、庚○○、丁○○、壬○○、乙○○○、午○○、戊○○、丙○○、戌○○○、癸○○、甲○○○於調查局調查時及檢察官偵訊時所為之陳述相符，有較可
    信之特別情況，且為證明犯罪事實之存在所必要，依刑事訴
    訟法第一百五十九條之一第二項及第一百五十九條之三第三
    款規定，認為證人申○○○、寅○○○、辛○○於調查局調
    查時及偵查中向檢察官所為之陳述，均應有證據能力，此先
    行明。
乙、實體部分；
一、訊據被告子○○、巳○○、酉○○固坦承於右揭時地確有以
    前開環保義工隊成員及丑○○名義申報工資而未實際僱用，
    及以他項支出收據代作本次揚塵洗掃計畫支出之事實，惟矢
    口否認有利用職務上機會詐取財物、偽造文書及使公務員登
    載不實犯行，被告子○○辯稱：這些錢不是我們去向上級詐
    騙得來的，是議員為我們爭取，由我們計畫，再向上級申請
    而來，且這些錢是用於社區，不是由我們私人拿走，可能因
    為我們沒有法律常識，但我們的出發點是基於公益，不是為
    一己之私。我們絕對沒有貪污，且申請經費核准以後，錢並
    沒有先撥下來，是要我們將成果及發票呈到公所核銷，經費
    才會核撥下來，所以錢都是我們先墊云云；被告巳○○辯稱
    ：我擔任總幹事，是義務性質，所有的支出，帳目明細都很
    清楚，我是作義工，我沒有貪污。整個經費核撥下來的程序
    ，就如子○○所言，辦活動的時間，本來就會和領款時間不
    一定相同云云；被告酉○○辯稱：我完全沒有貪污意圖，所
    有的經費流程，我都不知道，上面交代怎麼做，我就照這個
    方式處理，絕不是為自己的私利所作，且我都沒有拿錢，我
    沒有貪污，我製作臨時單工收據及工人點檢簿都有告訴他們
    用途云云。
二、經查：
  (一)本件環保義工隊成員平時係於週三、週六從事環境之打掃，
    上開環保義工隊成員申○○○、亥○○○、庚○○、丁○○
    等人並未於九十年七月一日、七日、十四日、二十一日、二
    十八日；壬○○、乙○○○、午○○、寅○○○、戊○○等
    人並未於同年八月四日、十一日、十八日、二十五日、三十
    一日；丙○○、辛○○、戌○○○、癸○○、甲○○○等人
    並未於同年九月一日、八日、十五日、二十二日、二十九日
    等時間從事環境之打掃，上開日期是被告酉○○自行填載並
    非上開人員實際打掃日期，另辰○○及丑○○部分是被告子
    ○○依酉○○已製作好之日期來勾選，亦非實際打掃日期等
    情，已據被告酉○○、子○○分別於本院審理時坦承在卷（
    見本院九十五年一月十日審判筆錄第七頁、九十四年十二月
    六日審判筆錄第五三至五四頁），核與被告酉○○於調查局
    調查時之陳述（見調查卷第五頁）情節相符，並經證人亥○○○、庚○○、壬○○、寅○○○、戊○○、丙○○、辛○○、癸○○、甲○○○分別於調查局調查時（見調查卷第四
    三至四四頁、四五至四六頁、二四至二五頁、二十至二一頁
    、三六至三九頁、十四至十六頁）及檢察官偵查時陳證屬實
    （見他字卷第五二至五四頁、五四至五六頁、七十至七二頁
    、五六至五八頁），雖上開證人嗣於本院審理時改稱有在工
    人點檢簿表定時間打掃環境云云，惟其等於本院審理時之時
    間既已距案發時點較為久遠，當以在調查局調查時及檢察官
    偵查時之記憶較為清晰，況被告酉○○於調查局調查時及本
    院審理時既已自陳工人點檢簿上之日期並非實際打掃日期，
    證人實際打掃日期其並不清楚等語明確，已如前述，顯見證
    人嗣於本院審理時翻異前供，要係臨訟迴護之詞，當無可採
    ，足認被告酉○○及子○○所製作之工人點檢簿已有不實之
    處。
  (二)其次，被告子○○、巳○○、酉○○故意隱匿需以義工隊成
    員名義充作臨時僱工向永康市公所申請辦理「加強街道揚塵
    洗掃計畫」環境清潔整頓工作之臨時單工工資，由被告子○○、卯○○指示被告巳○○以義工隊成員名義報領工資，經
    巳○○指示酉○○後，由被告酉○○向申○○○、亥○○○
    、庚○○、丁○○、壬○○、乙○○○、午○○、寅○○○
    、戊○○、丙○○、辛○○、戌○○○、癸○○、甲○○○
    等人佯稱要發放物品、購買清潔用品或替社區發展協會申請
    經費為由等情，利用申○○○、亥○○○、庚○○、丁○○
    、壬○○、乙○○○、午○○、寅○○○、戊○○、丙○○
    、辛○○、戌○○○、癸○○、甲○○○等人不識字或未及
    細看內容之機會，由渠等加蓋個人印章在以上開人等之名義
    ，經酉○○所偽造已填載工數、單價，金額之不實臨時單工
    工資收據上，渠等均不知蓋章是要以其名義報領工資一節，
    業據證人亥○○○、丁○○、壬○○、乙○○○、午○○、
    戊○○、丙○○、戌○○○、癸○○、甲○○○等人於審判
    時到庭陳證屬實（見本院九十四年四月二十七日、同年九月
    六日、同年十月十一日、同年十二月六日審判筆錄），證人
    申○○○、寅○○○、辛○○於檢察官偵查中並陳證：不知
    蓋印是要請領工資等語無訛（見他字卷第一０七至一０九頁
    反面、第五四頁至五六頁反面、第五六頁至五八頁），足見
    上情非虛。另本件申報「加強街道揚塵洗掃計畫」請領補助
    款所檢附之購買清潔用具、飲料、便當單據，其中「添福」
    、「重興」商店部分單據係被告子○○所提供，「芷福」、
    「世岱」商店部分單據為被告巳○○所提供，前開購買打掃
    工具收據共計一萬三千元及飲料、便當收據共計一萬九千五
    百元，並非係本次「加強街道揚塵洗掃計畫」僱工所支出之
    費用等情，業據被告子○○、巳○○於本院審理時供陳明確
    （見本院九十五年一月十日審判筆錄第八至九頁），核與其
    二人於檢察官偵訊時陳述之內容相符（見偵訊卷第九頁、第
    二十頁），而被告等人既是以現有義工隊成員名義來申報並
    未實際僱工，自無有因「僱工」而支出之費用甚明。另檢附
    核銷之執行成果照片係環保義工隊平日打掃情形，非本次揚
    塵洗掃計畫之執行相片乙節，亦據被告酉○○、子○○於檢
    察官偵訊時供述明白（見偵訊卷第十九頁反面）。
  (三)查被告子○○、巳○○、酉○○所申請之上開「加強街道揚
    塵洗掃計畫」補助款，需檢附領款收據、動支請示單、原始
    憑證及執行成果相片至永康市公所核銷請款，而是否准予核
    發，是由里辦公處就有關僱工人數、天數自行辦理完畢後，
    由永康市公所依其檢具之相關憑證依實報實銷核銷等情，業
    據臺南縣永康市公所以九十三年八月二十四日所清字第0930
    033766號函敘明在卷可按（見本院卷(一)第一一七頁），且本
    項補助款之執行，應專款專用並依其「加強街道揚塵洗掃計
    畫」計畫書內容辦理，不得移撥他用一節，亦有臺南縣環境
    保護局九十三年二月三日環衛字第0920003280號函明在卷可
    憑（見本院卷(一)第八七頁），換言之，既需檢具實報實銷，
    如果未實際執行或執行支出未達核准金額，即不能報銷或只
    能以實際金額報銷，此與該筆經費是否本屬年度預算編列之
    補助無關。而成功里里辦公處與社區發展協會環保義工隊間
    既無僱傭關係存在，工人點檢簿及臨時單工工資收據亦為虛
    偽不實之記載，則被告以不實之臨時單工工資收據、工人點
    檢簿及非本次計畫僱工之支出單據持之向永康市公所申請清
    潔補助款，自屬以積極之欺罔行為使永康市公所陷於錯誤無
    訛，而被告子○○、巳○○、酉○○領得永康市公所所發給
    之上開補助經費後，並未轉發給上開戴秋梅妹等申請名義人
    ，除被告子○○將二萬元留用充當里辦公處之經費外，餘八
    萬元已於九十年十二月十二日交予巳○○供社區發展協會使
    用，此不僅為被告等人所不爭執，復有成功里辦公處永康鄉
    農會存摺及成功社區發展協會九十年經費收支情形公佈表各
    一份可稽（見調查卷第六九至七十頁、第七十三頁），足證
    被告子○○、巳○○、酉○○係意圖為成功里里辦公處及社
    區發展協會不法所有，將上開補助經費作為他用，以供里辦
    公處及社區發展協會所支出費用之補貼，洵無疑義。
  (四)此外，復有臺南縣政府以九十一年十二月十九日府環衛字第
    0910194538號函檢送之永康市公所九十年申請辦理成功里「
    加強街道揚塵洗掃計畫」往來公文批示資料乙份（見他字卷
    九至十六頁）、法務部調查局臺南縣調查站以九十二年一月
    八日調勵肅字第 09267800210號函檢送之臺南縣永康市○○
    里○○○○○街道揚塵洗掃活動」計劃書及報銷相關單據影
    本乙份（含臺南縣永康市公所支出傳票、費用動支請示單、
    臨時單工工資收據、工人點檢簿等，見他字卷第二十至四八
    頁）及執行成果報銷照片影本（見他字卷第一二七至一三一
    頁）在卷可稽。綜上所述，本案事證明確，被告子○○、巳
    ○○、酉○○之犯行，應可認定。
三、核被告子○○、巳○○、酉○○檢具不實之單據，申請補助
    款，所為均係犯貪污治罪條例第五條第一項第二款之利用職
    務上機會詐取財物罪。被告巳○○及酉○○雖非依據法令從
    事公務之人員，但與依據法令從事公務之被告子○○共犯貪
    污罪，依貪污治罪條例第三條之規定，亦依該條例處斷，此
    為非公務員犯本條例規定貪污罪主體之身分規定。又被告等
    人於前揭時間，取得以申○○○等人名義製作不實之臨時單
    工工資收據，憑以製作不實之工人點檢簿，再檢具不實之領
    款收據、動支請示單、原始憑證及執行成果照片等，向永康
    市公所詐取前述補助款項，經市公所承辦職員依上開憑證核
    銷並登載於職務上所掌之支出傳票等情，已另犯刑法第二百
    十四條明知不實之事項使公務員登載於職務上所掌公文書罪
    及同法第二百十六條、第二百十條行使偽造私文書罪，其等
    所犯偽造私文書之低度行為，為行使之高度行為所吸收，不
    復另論，而此部分法條，公訴人雖漏未論及，惟因與前開論
    罪部分屬裁判上一罪關係，本院自得一併審理，併此敘明。
    被告子○○、巳○○、酉○○等三人間，有犯意聯絡及行為
    分擔，均為共同正犯。又被告子○○、巳○○、酉○○所犯
    上開明知不實之事項使公務員登載於職務上所掌公文書罪及
    行使偽造私文書罪係出於一行為而觸犯數罪名之想像競合犯
    ，與前開所犯利用職務上之機會詐取財物罪間，有方法目的
    之牽連關係，應從一重之利用職務上之機會詐取財物罪論處
    。又被告等人係因里辦公處及社區發展協會經費短絀，因政
    府有上開類似常態預算之補助規定，而昧俗生貪便宜行事，
    致罹貪污重典，且所得非純供作己用，核其犯罪情狀，情堪
    憫恕，爰依刑法第五十九條之規定，均減輕其刑。另公訴人
    雖以被告酉○○有於九十年間因竊盜案件，經臺灣高等法院
    臺南分院判處有期徒刑三月確定，甫於九十年八月九日易科
    罰金執行完畢之前科紀錄，因認被告酉○○係屬累犯，惟查
    本件被告子○○、巳○○、酉○○等三人間，既有犯意聯絡
    及行為分擔而為共同正犯，則其彼等在九十年六月間，共同
    基於意圖為成功里里辦公處及社區發展協會不法所有之犯意
    聯絡之時，即為其犯罪成立之時，而斯時既是在被告酉○○
    前揭有期徒刑執行完畢（即九十年八月九日）之前，自無有
    「受有期徒刑執行完畢後，五年以內再犯有期徒刑以上之罪
    」累犯規定之適用，併此敘明。審酌被告子○○、巳○○、
    酉○○因一時失慮、貪利圖便、其所得財物不多、犯罪之動
    機、手段、目的及犯罪後之態度等一切情狀，分別量處如主
    文所示之刑，並依法宣告褫奪公權三年，以資懲儆。被告等
    人犯罪所得新臺幣十萬元應予追繳，並發還被害人臺南縣永
    康市公所，如全部或一部無法追繳時，應以其財產抵償之。
貳、不受理部分：
一、公訴意旨另以被告卯○○亦與上開被告三人同涉有貪污治罪
    條例第五條第一項第二款之利用職務上之機會詐取財物罪嫌
    等語。
二、按被告死亡者，應諭知不受理之判決，刑事訴訟法第三百零
    三條第五款定有明文。查本件被告卯○○業於九十四年二月
    九日死亡，此有國立成功大學醫學院附設醫院死亡證明書一
    紙在卷可稽，依據前開說明，爰就被告卯○○部分不經言詞
    辯論，逕為不受理之判決。
據上論斷，應依刑事訴訟法第二百九十九條第一項前段、第三百
零三條第五款、第三百零七條，貪污治罪條例第二條前段、第五
條第一項第二款、第十條第一項、第二項、第十七條，刑法第十
一條前段、第二十八條、第二百十條、第二百十四條、第二百十
六條、第五十五條、第五十九條、第三十七條第二項，罰金罰鍰
提高標準條例第一條前段，判決如主文。
本案經檢察官未○○到庭執行職務。
中    華    民    國    95    年    1     月    24    日
                  刑事第六庭    審判長法  官  張瑛宗
                                      法  官  陳映佐
                                      法  官  徐千惠
以上正本證明與原本無異。
如不服本判決，應於判決送達後10日內，向本院提出上訴狀（應
附繕本）。
                                      書記官  吳姁穗
中    華    民    國    95    年    1     月    24    日
附錄本案論罪科刑法條：
貪污治罪條例第2條
  依據法令從事公務之人員，犯本條例之罪者，依本條例處斷；
  其受公務機關委託承辦公務之人，犯本條例之罪者，亦同。
貪污治罪條例第5條第1項第2款
  有下列行為之一者，處 7 年以上有期徒刑，得併科新台幣 6
  千萬元以下罰金：
  二  利用職務上之機會，詐取財物者。
貪污治罪條例第10條第1項、第2項
  犯第 4 條至第 6 條之罪者，其所得財物，應予追繳，並依其
  情節分別沒收或發還被害人。
  前項財物之全部或一部無法追繳時，應追徵其價額，或以其財
  產抵償之。
貪污治罪條例第17條
  犯本條例之罪，宣告有期徒刑以上之刑者，並宣告遞奪公權。
中華民國刑法第210條(偽造變造私文書罪)
  偽造、變造私文書，足以生損害於公眾或他人者，處 5 年以下
  有期徒刑。
中華民國刑法第214條(使公務員登載不實罪)
  明知為不實之事項，而使公務員登載於職務上所掌之公文書，
  足以生損害於公眾或他人者，處3年以下有期徒刑、拘役或500
  元以下罰金。
中華民國刑法第216條(行使偽造變造或登載不實之文書罪)
  行使第 210 條至第 215 條之文書者，依偽造、變造文書或登
  載不實事項或使登載不實事項之規定處斷。


司法院資訊處製作；財團法人民間司法改革基金會備份。
